【裁判字號】    95,訴,712
【裁判日期】    951204
【裁判案由】    偽造文書
【裁判全文】
臺灣士林地方法院刑事判決               95年度訴字第712號
公  訴  人  臺灣士林地方法院檢察署檢察官
被      告  丁○○原名孫梅華.
                    （另案在臺灣桃園女子監獄執行中）
上列被告因偽造文書案件，經檢察官提起公訴（93年度偵續字第
194 號），本院判決如下：
    主  文
丁○○連續行使偽造私文書，足以生損害於他人，處有期徒刑肆
月，如易科罰金以銀元參佰元即新臺幣玖佰元折算壹日。
    事  實
一、丁○○於民國82年間，擔任甲○○之弟乙○○所經營之「英
    智資訊股份有限公司（址設台北市○○路146 號8 樓之2 ，
    下稱英智公司）財務經理。英智公司營運上所需款項如有短
    缺，即由乙○○之母丙○○○提供其帳戶（包括由丙○○○
    管領之甲○○之第一商業銀行天母分行活期儲蓄帳戶，帳號
    00000000000 號）內之款項供丁○○調度使用。88年4 月24
    日至5 月1 日，甲○○、乙○○與其母丙○○○同去泰國旅
    遊，惟英智公司有營業款項待付，丁○○不及取得丙○○○
    及甲○○之同意，先於88年4 月28日前某日，自行至丙○○○位在台北市○○○路○ 段114 巷69弄3 號住所內，取得丙○○○所保管之甲○○上開帳戶印鑑章後，乃基於行使偽造
    私文書之概括犯意，先於88年4 月28日，在第一商業銀行天
    母分行內，填寫金額為新臺幣（下同）4,000,000 元之取款
    憑條，並盜蓋乙○○印鑑章在上開取款憑條之簽章欄上，而
    偽造取款憑條私文書1 紙後，交予行員王琇慧予以行使，足
    生損害於甲○○及第一商業銀行天母分行對於客戶款項掌管
    之正確性。丁○○又於同年月29日，承前揭行使偽造私文書
    之概括犯意，在第一商業銀行天母分行內，要求不知情之天
    母分行行員戊○○代為填寫金額為新臺幣（下同）3,000,00
    0 元之取款憑條私文書，另自行接續填寫取款日期88年4 月
    30日、取款金額3,000,000 元之取款憑條，並接續盜蓋乙○○印鑑章在上開2 張取款憑條之簽章欄上，而接續偽造取款
    憑條私文書2 紙後，交予行員戊○○予以行使，足生損害於
    甲○○及第一商業銀行天母分行對於客戶款項掌管之正確性
    。迨至88年5 月1 日，甲○○回國後，發現銀行帳戶內短少
    1,000,000 元，始知悉上情。
二、案經甲○○訴由臺灣士林地方法院檢察署檢察官偵查起訴。
    理  由
一、上揭犯罪事實，業據被告丁○○坦承不諱，核與告訴人甲○○指訴情節相符，並據證人丙○○○、戊○○、王琇慧、利
    惠玉證述明確（見偵字第12171 號卷第106 頁至第109 頁、
    第122 頁至第124 頁、第193 頁至第194 頁、第194 頁至第
    196 頁、偵續字第194 號卷第31頁至第32頁），復有取款憑
    條、甲○○上開存摺內頁、被告親筆書立之本票及切結書在
    卷可憑（均見偵字第1458號卷），足認被告自白核與事實相
    符，本件被告偽造文書犯行，事證明確，應予依法論科。
二、核被告所為，係犯刑法第216 條、第210 條之行使偽造私文
    書罪。其盜用印章係偽造私文書之部分行為，又其偽造私文
    書之低度行為應為行使之高度行為所吸收，均不另論罪。被
    告利用不知情之銀行行員戊○○偽造88年4 月29日之取款憑
    條，係屬間接正犯。被告於88年4 月29日，在同一地點，即
    近時間偽造88年4 月29日、4 月30日兩張取款憑條，均係單
    一犯意下之接續行為，僅論以一罪。被告行為後，刑法第56
    條連續犯之規定，業於94年2 月2 日修正公布刪除，並於95
    年7 月1 日施行，則被告之犯行，因行為後新法業已刪除連
    續犯之規定，此刪除雖非犯罪構成要件之變更，但顯已影響
    行為人刑罰之法律效果，自屬法律有變更，依新法第2 條第
    1 項規定，比較新、舊法之結果，仍應適用較有利被告之行
    為時即舊法論以連續犯（最高法院95年第8 次刑事庭會議決
    議參照）。是被告先後多次犯行，時間緊接，手段及犯罪構
    成要件相同，顯係基於概括犯意為之，為連續犯，應依修正
    前刑法第56條規定以一罪論，並加重其刑。爰審酌被告行為
    之動機係在維護英智公司之權益，及其品行、智識、生活狀
    況等一切情狀，量處如主文第2 項所示之刑，並諭知易科罰
    金之折算標準。末查被告行為時，刑法第41條規定：「犯最
    重本刑為3 年以下有期徒刑以下之刑之罪，而受6 月以下有
    期徒刑或拘役之宣告，因身體、教育、職業或家庭之關係，
    執行顯有困難者，得以1 元以上3 元以下折算1 日，易科罰
    金。」嗣此條文於90年1 月10日修正公布為：「犯最重本刑
    為5 年以下有期徒刑以下之刑之罪，而受6 個月以下有期徒
    刑或拘役之宣告，因身體、教育、職業、家庭之關係或其他
    正當事由，執行顯有困難者，得以1 元以上3 元以下折算1
    日，易科罰金。」而被告行為時及90年1 月10日修正公布後
    之易科罰金折算標準，依修正刪除前罰金罰鍰提高標準條例
    第2 條前段規定，就其原定數額提高為100 倍折算1 日，則
    本件被告行為時及90年1 月10日修正公布後之易科罰金折算
    標準，應以銀元300 元折算1 日，經折算為新臺幣後，應以
    新臺幣900 元折算1 日。嗣刑法又於94年1 月7 日修正同年
    2 月2 日公布，並自95年7 月1 日起施行。此次修正後，刑
    法第41條第1 項前段則規定：「犯最重本刑為5 年以下有期
    徒刑以下之刑之罪，而受6 個月以下有期徒刑或拘役之宣告
    者，得以新臺幣1 千元、2 千元或3 千元折算1 日，易科罰
    金。」經比較2 次修正之易科罰金折算標準，90年1 月10日
    修正公布後之刑法第41條第1 項前段對於被告2 人而言，並
    非較為有利，至94年2 月2 日修正後之規定，則較不利於被
    告，故本件自應依刑法第2 條第1 項前段規定，適用被告2
    人行為時之法律，即90年1 月10日修正公布前之刑法第41條
    及修正刪除前罰金罰鍰提高標準條例第2 條，諭知易科罰金
    之折算標準。
三、公訴意旨另以：丁○○竟基於意圖為自己不法所有之概括犯
    意，乘甲○○等出國之機會，於88年4 月28日，竊取甲○○
    委託其母丙○○○保管存放於臺北市○○○路○ 段114 巷69
    弄3 號住所內之印鑑章後，偽造金額為400 萬元之第一商業
    銀行天母分行之活期儲蓄帳戶帳號00000000000 號取款憑條
    之私文書，且盜蓋甲○○之印鑑章於上開偽造之取款憑條上
    ，持往第一商業銀行天母分行交予行員王琇慧予以行使，行
    員因而交付400 萬元予丁○○，足生損害於甲○○。丁○○
    又分別於同年月29、30日，以同樣方式向同一銀行之行員曹
    慶賢各盜領300 萬，因認被告另涉犯刑法第320 條第1 項竊
    盜罪及刑法第339 條第1 項之詐欺取財罪嫌等語。惟查：告
    訴人甲○○第一商業銀行天母分行帳戶前開10,000,000元資
    金流向為：(1)88年4 月28日轉出之4,000,000 元，分別轉入
    英智公司00000000000 號帳戶500,00元、英智公司00000000
    號帳戶1,070,000 元、英智公司12289 號帳戶285,000 元（
    同日再轉出510,000 元至土地銀行土城分行000000000000號
    帳戶、500,000 元至王至源所有之00000000000 號帳戶、1,
    000,000 元至鍾月雲所有之借予黃仕霖使用之000000000000
    0 號帳戶）；(2)88年4 月29日轉出之3,000,000 元係轉入英
    智公司12289 號帳戶（同日即轉出1,000,000 元至王至源所
    有之000000000000號帳戶、1,546,606 元至北岩資訊公司
    000000000000號帳戶、225,000 元至Ｓ7 一666 帳戶、1,
    020,000 元至邵立宗所有之000000000000帳戶；(3)88年4 月
    30日轉出之3,000,000 元轉入英智公司12289 號帳戶（同日
    又自該帳戶轉出1,082,000 元至邵立宗所有之000000000000
    號帳戶、1,615,571 元至寶聯電腦公司00000000000 號帳戶
    、1,616,743 元至寶聯電腦公司上開帳戶，有資金流向分析
    表二紙、取款憑條、送款簿、英智公司12289 號支票帳戶交
    易明細各一份、華南商業銀行中山分行93年5 月6 日華中山
    存字第146 號函、臺北銀行長安東路分行93年5 月6 日北銀
    長東字第9360004800號函、臺灣土地銀行94年1 月4 日城存
    字第0940000002號函在卷足憑（見偵字第12171 號卷第129
    頁至第146 頁、偵續字第194 號卷二第25頁至第27頁）。而
    北岩資訊公司、寶聯公司、王至源、黃仕霖均係英智公司往
    來廠商或債權人，渠等收受英智公司支票，係因出貨予英智
    公司，而由英智公司以支票給付貨款，或償還借款等情，亦
    據證人即北岩資訊公司負責人陳盈勳、寶聯公司業務蔡昌衛
    、王至源、黃仕霖證述屬實（見偵字第12171 號卷第221 頁
    至第224 頁、第231 頁至第232 頁、偵續字第194 號卷二第
    67頁、第76頁），並據其提出統一發票、應收票據明細表、
    華南商業銀行存款往來明細表、寶聯公司出貨單、統一發票
    、本票多紙附卷足憑。證人戊○○也證稱：若公司缺錢，孫
    梅華會向丙○○○調錢等語（見偵字第12171 號卷第197 頁
    ）。堪認丙○○○確會提供資金以供英智公司周轉之用，而
    被告自告訴人帳戶內轉出之10,000,000元，除245,000 元現
    金提領外，確均轉入英智公司12289 號支票帳戶內，轉入之
    款項多數係由英智公司以支票轉付其他廠商或債權人等人，
    已如前述，至提領之現金係用以公司周轉金用，亦據被告陳
    述明確。參以被告並未隱瞞有提領上開三筆款項之情，尚且
    將上開三筆自告訴人甲○○帳戶轉出之金額列為暫收款記入
    英智公司轉帳傳票，並在摘要欄記載（孫媽），有轉帳傳票
    3 紙存卷可佐（見偵續字第194 號卷二第82頁至第84頁），
    更堪信被告確實無盜領告訴人甲○○帳戶金額以挪供己用之
    不法所有意圖。而被告未經丙○○○同意取用丙○○○所保
    管之告訴人甲○○印鑑之目的，既為取款以供提領英智公司
    營運所需資金，亦無不法所有之意圖，該部分本應為無罪之
    諭知，然此部分如成立犯罪，檢察官認其與被告前揭行使偽
    造私文書論罪科刑部分具有修正前刑法牽連犯之裁判上一罪
    關係，爰不另為無罪之諭知。
據上論斷，應依刑事訴訟法第299 條第1 項前段、刑法第2 條第
1 項前段、第210 條、第216 條，修正前刑法第56條，90年1 月
12日修正生效之刑法第41條第1 項，修正前罰金罰鍰提高標準條
例第2 條，現行法規所定貨幣單位折算新臺幣條例第2 條，判決
如主文。
本案經檢察官張世和到庭執行職務。
中    華    民    國    95    年    12    月    4     日
                  刑事第二庭法  官    許碧惠
以上正本證明與原本無異。
如不服本判決，應於判決送達後10日內，向本院提出上訴狀。
                            書記官    徐仁豐
中    華    民    國    95    年    12    月    4     日
附錄
行使第210 條至第215 條之文書者，依偽造、變造文書或登載不
實事項或使登載不實事項之規定處斷。


司法院資訊處製作；財團法人民間司法改革基金會備份。
